【裁判字號】    97,訴,682
【裁判日期】    980224
【裁判案由】    損害賠償
【裁判全文】
臺灣新竹地方法院民事判決               97年度訴字第682號
原      告  乙○○
原      告  丙○○
被      告  甲○○
上列當事人間請求侵權行為損害賠償事件，原告提起刑事附帶民
事訴訟，經本院刑事庭裁定移送前來（97年度附民字第17號），
於民國98年2 月10日言詞辯論終結，本院判決如下
    主          文
被告應給付原告乙○○新臺幣壹佰壹拾陸萬壹仟捌佰伍拾玖元、
原告丙○○新臺幣柒拾萬壹仟肆佰玖拾玖元，及均自中華民國九
十七年二月十六日起至清償日止按週年利率百分之五計算之利息
。原告其餘之訴駁回。
訴訟費用由被告負擔十分之三，餘由原告負擔。
本判決第一項分別於原告乙○○以新臺幣拾玖萬元、原告丙○○以新臺幣貳拾肆萬元為被告預供擔保後，各得為假執行。
原告其餘假執行之聲請駁回。
    事 實 及 理 由
壹、原告起訴主張：
一、原告乙○○、丙○○分別係被害人陳清元之配偶與次子，被
    告為被害人陳清元之房客，被告因用電等與被害人發生爭執
    ，於96年5 月31日凌晨零時許，返回房間內持西瓜刀砍殺被
    害人，致被害人出血性休克不治死亡。依民法192 、194 條
    規定請求被告賠償。
二、原告乙○○向被告請求之金額：
  1、扶養費：原告乙○○（民國41年9 月20日生）為被害人之
     配偶，被害人死亡時為54歲.67 歲，依照95年臺閩地區簡
     易生命表，原告乙○○尚有29.67 年之平均餘命，法定扶
     養人除被害人外，尚有已成年子女即丙○○、陳慶順、丁○○等3 人，其中丁○○患有中度肢體殘障，有身心障礙
     手冊可證，丁○○並無扶養能力，是以扶養義務人僅被害
     人、丙○○、陳慶順3 人，被害人對原告乙○○有3 分之
     1 之法定扶養義務，依95年台灣地區每人消費支出每月為
     新台幣（下同）17,425元，每年為209,100 元計算，依霍
     夫曼計算法扣除中間利息，得請求之法定扶養費為1,862,
     137 元。
  2、慰撫金：被害人為家庭支柱，原告乙○○喪夫後甚為悲哀
     ，爰請求200 萬元之慰撫金。
三、原告丙○○向被告請求之金額：
  1、醫療費：原告丙○○支出被害人醫療費1,172元。
  2、殯葬費用：被害人死亡後，由原告丙○○支出殯葬費用合
     計101,527 元。
  3、慰撫金：原告丙○○痛失至親心中至為悲痛，爰請求200
     萬元之慰撫金。
四、聲明：被告應給付原告乙○○3,862, 137元，給付原告丙○○2,102,699 元，及自起訴狀繕本送達翌日起至清償日止按
    週年利率百分之五計算之利息。並陳明原告願供擔保以代釋
    明，請准宣告假執行。
五、證據：提出身心障礙手冊、殯葬費明細表、醫療費收據、臺
    灣新竹地方法院檢察署96年度補審字第19、20號犯罪被害人
    補償覆審委員會決定書、戶籍謄本等影本為證據。
貳、被告甲○○主張：
    聲明及陳述：對原告乙○○、丙○○請求無意見。
、本院依職權調閱被告殺人案件全卷（含本院96年度重訴字第
    9 號、臺灣高等法院97年度上訴字第4789號、最高法院97年
    度台上字第6814號刑事卷、臺灣新竹地方法院檢察署96年度
    偵字第3475號偵查卷、96年度相字第281 號相驗卷，及查詢
    丁○○、乙○○、丙○○、陳清元、甲○○之財產所得資料
    。
肆、得心證之理由：
一、本件原告主張被告甲○○為被害人陳清元之房客，被告因用
    電等與被害人發生爭執，於96年5 月31日凌晨零時許，返回
    房間內持西瓜刀砍殺被害人陳清元，致被害人出血性休克不
    治死亡等語。經查：甲○○於96年5 月28日，向陳清元分租
    位在新竹市○○街20巷29號2 樓左側之房間，甲○○承租上
    開房間後，即時常攜友人柯瑞隆及柯瑞隆之女友（姓名年籍
    不詳）一起至該處居住，陳清元見甲○○成天與柯瑞隆等人
    在房間內吹冷氣、飲酒喧嘩，頗為不悅，曾於甲○○住進後
    之第二天某時，故意將上址屋內之總電源關掉，甲○○還因
    此質問陳清元何以如此，陳清元即以電源跳電為由搪塞。嗣
    陳清元因無法忍受甲○○經日與柯瑞隆等人為上述飲酒、喧
    鬧之行為，決意要甲○○搬離上址，又害怕遭甲○○及其友
    人柯瑞隆拒絕而有爭執，乃於同年月31日凌晨零時28分許，
    以自己所持用之0000000000號行動電話，撥打兒子陳慶順所
    持用之0000000000號行動電話，告知陳慶順「分租的房客在
    跟朋友喝酒，吵的很大聲，伊打算要他們搬走」等語，要求
    陳慶順馬上帶二人一起過去上址，陳慶順於通完話後，隨即
    獨自一人騎乘機車自新竹縣竹北市之住處出發，約於當日凌
    晨零時54分左右抵達陳清元上開住處附近。嗣陳慶順抵達後
    ，即見陳清元與另一姓名年籍不詳之成年男子站在屋外，陳
    清元面露怒氣地跟陳慶順說伊要將房客（甲○○）趕走後，
    就手持一支圓鍬進入屋內，陳慶順及另一友人則站在紅色大
    門外等候並未進入。陳清元走至一樓上二樓的樓梯口處對著
    二樓喊：「少年仔，你下來一下，我有話跟你講（台語）」
    ，未久甲○○聞後下樓，於走下樓梯甫站在樓梯口之一樓狹
    窄的走道間（走道旁為陳清元之房間），尚不明陳清元之用
    意時，即遭陳清元持上開圓鍬朝其右前額近眉心處砍了一下
    ，致甲○○當場流血，甲○○本能的徒手向陳清元揮打、反
    擊，二人彼此互毆，陳清元仍持續一面辱罵三字經一面以圓
    鍬毆打甲○○，甚至因此將鐵製圓鍬頭打落在走道間近陳清
    元房間門口的地上，致手上僅握有圓鍬柄握把，陳慶順見二
    人互毆激烈，為保護陳清元，亦持長約30至40公分之藍色塑
    膠棒一支進入屋內朝甲○○頭部及手部、背部等處毆打，陳
    清元之另一友人則以徒手毆打甲○○，甲○○與陳清元等三
    人就從上址一樓的走道間一路推擠、互毆到客廳靠近庭院之
    綠色紗門處，造成甲○○除上述之右前額近眉心處受有縫合
    傷外，右上臂、左前臂、前胸及背部均受有擦傷、紅腫之傷
    害。甲○○遭陳清元等三人一陣毆打後，怒氣中燒、憤恨難
    平，也害怕自己遭不測，為保護自己，乃跑回二樓房間內持
    其之前所購入作為切水果之用之西瓜刀一支下樓，打算見機
    衝出大門離開現場。詎甲○○下樓後，見陳清元三人仍在上
    址近綠色紗門之庭院內，一時情緒激憤，竟持西瓜刀朝陳清
    元等三人方向砍去，陳清元、陳慶順則一面分以手中所持之
    圓鍬柄握把、藍色塑膠棒抵抗甲○○，一面紛往紅色大門方
    向退去，陳慶順所持之藍色塑膠棒則在此抵抗之過程中遭打
    斷，致一截塑膠棒掉落在上址庭院內，而陳清元亦在此過程
    中受有頭部右顳頂5 公分之前後向切割傷害，嗣因甲○○仍
    持刀繼續往紅色大門方向追出，陳清元乃持圓鍬柄握把與另
    一友人往紅色大門左邊即往錦華街20巷巷底方向跑開，陳慶
    順則持另一截藍色塑膠棒往紅色大門右邊即往錦華街20巷巷
    口方向跑開，甲○○則亦趁此機會跟在陳慶順之後往紅色大
    門右邊方向跑離上開住處。陳清元於跑至距離上址紅色大門
    約27 .7 公尺處時，即將手中所持之圓鍬柄握把丟棄在該處
    ，並折返往錦華街20巷巷口方向跑去。迨陳清元跑至錦華街
    20 巷 與18巷之間之停車場內時，就在設在停車場內靠近錦
    華街20巷19號前之籃球架處遇到甲○○，甲○○見陳清元手
    持鐮刀一支追抵（陳清元於丟棄圓鍬柄握把後，於跑至籃球
    架處之過程中，又在不詳地點取得鐮刀一支），因害怕陳清
    元會再次傷害自己，加上之前被陳清元等三人毆打成傷之怒
    氣未消，且明知所持之西瓜刀質地堅硬，持以砍殺人之頸部
    、胸部、手部，可以造成重大之創口因流血過多而致人死亡
    之結果，竟基於殺人之故意，以上開西瓜刀朝陳清元之頸部
    、胸部及兩手等部位砍殺，造成陳清元受有左頸根部頸側至
    左胸鎖關節後上前下斜切割銳器傷，長約18公分，切開頸部
    前頸部肌肉組織及頸動靜脈；左肩表淺三角形皮瓣樣切割傷
    約5 公分，底邊在頸根部尖端向肩外側；左上臂三角肌下方
    ，前下斜直線切割外傷約7 公分，前開直線切割傷下方手掌
    大小長方形皮瓣狀切割外傷，深及二頭肌肌腹；左前臂尺側
    橢圓皮瓣狀切割外傷，長徑約20公分深及肌肉組織；右肩胛
    右前斜直線切割外傷，起自右肩峰向後至肩胛骨棘突；左肩
    胛下水平線狀切割傷，長約5 公分深及皮下脂肪組織；左腋
    下前述切割傷下方胸臂連續兩處水平走向切割傷，上方處向
    後延伸至背部肩胛骨內緣線下，下方處向前延伸至左乳頭內
    側，上方傷口深至肌肉組織，下方傷口切開肋間深入體腔；
    右手中指、無名指、小指末端指節背側切削傷，表皮組織遭
    削除等傷害。陳清元遭砍殺後即負傷忍痛沿停車場內往錦華
    街方向、再左轉至錦華街18巷內之方向躲避，最後步行至錦
    華街18巷17號前，因血流過多不支而手握鐮刀倒坐在停放在
    上開17號屋前之車號5H-1632 號自小客車車頭前，經送行政
    院衛生署新竹醫院急救後，因左頸部銳器傷併手臂多發性刀
    傷而出血性休克不治死亡所涉犯罪行為，業經檢察官偵查終
    結並提起公訴，嗣經本院刑事庭審判後判處罪刑在案，嗣經
    被告向臺灣高等法院、最高法院上訴，亦經臺灣高等法院、
    最高法院駁回其上訴，此有本院96年度重訴字第9 號刑事判
    決及臺灣高等法院97年度上訴字第4789號刑事判決、最高法
    院97年度台上字第6814號刑事判決在卷可參；此外，被害人
    陳清元因遭被告甲○○殺害，延至96年5 月31日上午1 時30
    分許死亡等事實，亦有臺灣新竹地方法院檢察署96年6 月4
    日竹檢慎甲字第3962號相驗屍體證明書影本及法務部法醫研
    究所（96）醫鑑字第0961100834號解剖報告書影本附卷可稽
    ，則原告此部分主張亦堪信為真實。
二、按「因故意或過失，不法侵害他人之權利者，負損害賠償責
    任。故意以背於善良風俗之方法，加損害於他人者亦同。」
    民法第184 條第1 項定有明文。本件原告主張被告甲○○殺
    害被害人陳清元，被告應負侵權行為損害賠償責任一節，應
    屬可採。按不法侵害他人致死者，對於支出醫療及增加生活
    上需要之費用或殯葬費之人，亦應負損害賠償責任，被害人
    對於第三人負有法定扶養義務者，加害人對於該第三人亦應
    負損害賠償責任；不法侵害他人致死者，被害人之父、母、
    子、女及配偶，雖非財產上之損害，亦得請求賠償相當之金
    額，民法第192 條第1 、2 項及第194 條分別定有明文。茲
    就原告分別請求賠償之金額，依序敘述如下：
（一）關於原告謝美珍得請求部分：
  1、關於扶養費：原告乙○○主張其為41年9 月20日出生，為
     被害人陳清元之配偶，被害人陳清元於96年5 月31日死亡
     時54.67 歲，依照95年臺閩地區簡易生命表，原告乙○○
     尚有29.67 年之平均餘命，法定扶養人除被害人外，尚有
     已成年子女即丙○○、陳慶順、丁○○等3 人，其中丁○○患有中度肢體殘障，有身心障礙手冊可證，丁○○並無
     扶養能力，是以扶養義務人僅被害人、丙○○、陳慶順3人
     ，被害人對原告乙○○有3 分之1 之法定扶養義務，原告
     乙○○主張依95年台灣地區每人消費支出每月為17, 42 5
     元，每年為209 ,100 元 計算，依霍夫曼計算法扣除中間
     利息，得請求之法定扶養費為1,862,137 元等節。按夫妻
     互負扶養之義務，其負扶養義務之順序與直系血親卑親屬
     同，其受扶養權利之順序與直系血親尊親屬同；負扶養義
     務有數人時，直系血親卑親屬為第一順序扶養義務人；負
     扶養義務者有數人，而其親等同一時，應各依其經濟能力
     分擔義務；受扶養權利者有數人，而其親等同一時，應按
     其需要之狀況，酌為扶養；扶養之程度，應按受扶養權利
     者之需要，與負扶養義務者之經濟能力及身份定之；受扶
     養權利者，以不能維持生活而無謀生能力者為限。前項無
     謀生能力之限制，於直系血親尊親屬，不適用之。民法第
     1116條之1 、第1115條第1 項第1 款、第3 項、第111 6
     條第3 項及第1119條、第1117條分別定有明文。又按受扶
     養權利者，以不能維持生活而無謀生能力者為限。按依同
     法第1116條之1 規定：夫妻互負扶養之義務，其負扶養義
     務之順序與直系血親卑親屬同，其受扶養權利之順序與直
     系血親尊親屬同。夫妻互受扶養權利之順序既與直系血親
     尊親屬同，自不以無謀生能力為必要。然不得因而謂不能
     維持生活之限制亦不在適用之列。所謂「不能維持生活」
     ，係指無財產足以維持生活而言（最高法院95年度台上字
     第829 號判決意旨參照）。經查原告乙○○（原名張錦雪
     ）係被害人陳清元之配偶，此有戶籍謄本在卷可參，目前
     並無工作，其名下僅有1990年份三富汽車1 部，有稅務電
     子閘門財產所得調件明細表1 紙在卷足按，原告乙○○主
     張得請求受被害人陳清元扶養，乃為正當，被告殺害被害
     人陳清元，原告乙○○自得請求被告賠償其因被害人陳清
     元死亡而不能獲得扶養之損害，被害人陳清元係40年7 月
     16日出生，至96年5 月31日死亡時年齡為55歲又10月15 日
     ，依據內政部所發布之「95年臺閩地區簡易生命表」，取
     該表所列55足歲之平均餘命年數為24.75 年，而原告乙○○則係41年9 月20日出生，在被害人陳清元死亡時之年齡
     為54歲又8 月11日，取女性部分54足歲之平均餘命年數為
     29.67 年，然因被害人陳清元為男性且年長於原告謝翊芸
     ，故以平均餘命推算其所可存活及可扶養親屬之年數，則
     原告乙○○所得受扶養之年限應至被害人陳清元死亡時為
     止，此乃因扶養義務人死亡後，即不能繼續履行扶養義務
     ，此時受扶養權利人即無何損害可言，故不能依照原告乙○○之平均餘命年數計算之，又原告乙○○有3 名子女即
     陳慶順、丙○○、丁○○，有戶籍謄本可證，其中丁○○
     患有中度肢體障礙，無扶養能力，有身心障礙手冊、所得
     查詢清單可證，原告乙○○之扶養義務人應為陳慶順、丙○○、被害人陳清元，是以被害人陳清元對原告乙○○應
     負3 分之1 之扶養義務，則原告所得請求被告賠償之可受
     被害人陳清元撫養之年限應以24.75 年計算，原告乙○○
     主張以29.67 年計算，其超過部分則非可採；原告乙○○
     又主張依照95年台灣地區每人消費支出每月17,425元計算
     ，然上開公告之每人每月消費支出除必要之生活費用外，
     尚包含其他非必要性之消費支出，尚不得以每人每月消費
     性支出之數額作為請求賠償扶養費之標準；況且被害人陳
     清元名下僅有1998年份福特六和汽車1 部，有稅務電子閘
     門財產所得調件明細表1 紙附卷足憑，原告乙○○並未就
     被害人之經濟能力及其所需要金額符合前揭每月17,425元
     舉證；而各年年度綜合所得稅之扶養直系親屬免稅扣除額
     ，雖為稅捐單位計算減免稅額之基礎，不失為客觀標準，
     是本院認宜參考事件發生當年度即95年度之扶養親屬寬減
     額計算扶養費即未滿70歲者每人每年77,000元、70歲以上
     每年111,000 元為計算扶養費標準，方屬公允。原告乙○○請求一次給付，自應依法定利率年息5%扣除期前利息，
     則原告乙○○所得請求之金額應為（依霍夫曼式計算法扣
     除中間利息（首期給付不扣除中間利息），而原告未滿70
     歲尚有16年、70歲以上則為8年，則其請求561,859元【計
     算式：77, 000元×11.00000000（16年之霍夫曼係數）＋
     111,000×6.00000000（8年之霍夫曼係數）÷3（受扶養人
     數）＝307,508+254,351＝561,859元，元以下四捨五入】
     ，應予准許，至逾此範圍之請求，尚非正當。
  2、精神慰撫金：原告乙○○主張被害人為家庭支柱，原告乙○○喪夫後甚為悲哀，爰請求200 萬元之慰撫金等情，查
     被告殺害被害人陳清元，原告乙○○為陳清元之妻，其依
     民法上開規定請求被告賠償其非財產上損害，洵屬有據。
     又按慰撫金之多寡，應斟酌雙方之身份、地位、資力與加
     害之程度及其他各種情形核定相當之數額，其金額是否相
     當，自應依實際加害情形與被害人所受之痛苦及雙方之身
     份、地位、經濟狀況等關係決定之。本院審酌原告乙○○
     國小畢業，目前無工作，業據原告陳明在卷，名下僅有財
     產汽車1 部等情，被告甲○○侵權行為加害程度、發生原
     因及過程等一切情狀，認原告請求精神慰撫金以60萬元為
     適當，原告乙○○此部分請求於此數額範圍內方屬有理由
     ，其超過此數額部分則非有理由。
  3、綜上，原告乙○○得向加害人請求賠償之金額應為1,161,8
     59元，原告乙○○於此數額範圍內之請求方可認為有理由
     ，其超過此範圍部分之請求應無理由。
（二）關於原告丙○○得請求部分：
  1、醫藥費：原告丙○○主張其支出被害人陳清元醫藥費1,17
     2 元，提出醫療費用收據為證，原告丙○○自得向被告請
     求其為陳順元支出之醫藥費1,172 元。
  2、殯葬費用：原告丙○○主張被害人陳清元死亡後，由其支
     出殯葬費用合計101,527 元，並提出估價單、免用發票收
     據、新竹市殯葬管理所自行收納款項收據、新竹市葬儀商
     業同業公會殯葬勞務及代辦事項收費表為證據，其中答禮
     用毛巾360 元、840 元，並非喪葬所必須，應予扣除1,200
     元，原告丙○○此部分於100,327 元請求應堪認為有理由
     。
  3、精神慰撫金：原告丙○○痛失至親心中至為悲痛，爰請求
     200 萬元之慰撫金等情。查被告殺害被害人陳清元，原告
     丙○○為陳清元之子，其依民法上開規定請求被告賠償其
     非財產上損害，洵屬有據。又按慰撫金之多寡，應斟酌雙
     方之身份、地位、資力與加害之程度及其他各種情形核定
     相當之數額，其金額是否相當，自應依實際加害情形與被
     害人所受之痛苦及雙方之身份、地位、經濟狀況等關係決
     定之。本院審酌原告丙○○高中畢業，96年有薪資所得106
     ,113 元 ，名下無任何財產，業據原告陳明在卷，並有稅
     務電子閘門財產所得調件明細表1 紙附卷足憑，被告甲○○侵權行為加害程度、發生原因及過程等一切情狀，認原
     告丙○○請求精神慰撫金以60萬元為適當，原告丙○○此
     部分請求於此數額範圍內方屬有理由，其超過此數額部分
     則非有理由。
（三）綜上，原告丙○○得向被告請求賠償之金額應為701,499
      元，原告於此數額範圍內之請求方可認為有理由，其超過
      此範圍部分之請求應無理由。
三、綜上所述，原告主張依據侵權行為損害賠償之法律關係請求
    被告甲○○賠償其損害，應屬可採，其中原告乙○○所得向
    被告甲○○請求之金額應為1,161,859 元，原告所得向被告
    甲○○請求之金額則應為701,499 元，及均自起訴狀繕本送
    達被告翌日即97年2 月16日起，各至清償日止按法定利率年
    息百分之五計算之遲延利息之範圍內為有理由，應予准許；
    至於原告之請求超過該數額部分則為無理由，應予駁回。
伍、假執行之宣告：原告陳明願供擔保以代釋明聲請宣告假執行
    ，核其勝訴部分合於法律規定，爰酌定相當之擔保金額就其
    勝訴部分為准予假執行之宣告；原告其餘假執行之聲請，因
    該部分訴之駁回而失所附麗，應併予駁回。
陸、因本案事證已臻明確，兩造其餘主張、陳述、攻擊防禦方法
    及所提之證據，經審酌後認於本判決結果不生影響，爰不一
    一論述，附此敘明。
柒、結論：原告之訴為一部有理由，一部無理由，並依民事訴訟
    法第79條、第390 條第2 項，判決如主文。
中    華    民    國    98    年    2     月    24    日
                  民事第一庭    法  官  林麗玉
以上正本係照原本作成。
如對本判決上訴，須於判決送達後20日內向本院提出上訴狀。
中    華    民    國    98    年    2     月    24    日
                                書記官  陳思璟


司法院資訊處製作；財團法人民間司法改革基金會備份。
